【裁判字號】    96,簡上,151
【裁判日期】    970325
【裁判案由】    修復漏水
【裁判全文】
臺灣板橋地方法院民事判決             96年度簡上字第151號
上  訴  人
即被上訴人  乙○○
被?上訴人
即?上訴人  甲○○
訴訟代理人  丙○○
上列當事人間請求修復漏水等事件，兩造對於中華民國96年5 月
30日本板橋院簡易庭96年度板簡字第5739號第一審判決各自提起
上訴，經本院於97年3月11日言詞辯論終結，判決如下：
    主  文
兩造上訴均駁回。
第二審訴訟費用由兩造各自負擔。
    事實及理由
壹、程序方面：
一、按訴狀送達後，原告不得將原訴變更或追加他訴。但請求之
    基礎事實同一者，或擴張或減縮應受判決事項之聲明者，不
    在此限，民事訴訟法第255 條第1 項第2 、3 款定有明文。
    本件上訴人即被上訴人乙○○（下稱乙○○）於原審起訴聲
    明為：(一)被上訴人即上訴人甲○○（下稱甲○○）應將坐落
    臺北縣永和市○○路○ 段225 號11樓之1 （下稱甲○○房屋
    ）熱水管線破裂部分予以修復；(二)甲○○應給付乙○○新臺
    幣（下同）78,500元，及自起訴狀繕本送達翌日起至清償日
    止按年息百分之5 計算之利息。嗣先於民國96年3 月2 日以
    民事追加聲請狀將其第(二)項聲明請求之金額擴張為178,500
    元（見原審卷第58頁），再於原審96年4 月4 日調解期日當
    庭變更、追加聲明為：(一)甲○○應將其房屋管線漏水部分依
    附件鑑定報告書第9 項第3 點所載方法修復；(二)甲○○應將
    其房屋與乙○○所有門牌號碼臺北縣永和市○○路○ 段225
    號10樓之1 房屋（下稱乙○○房屋）間因滲水受損之樑與樓
    板部分依附件鑑定報告第9 項第4 點所載方法為補強；(三)甲
    ○○應給付乙○○78,500元，及自起訴狀繕本送達翌日起至
    清償日止按年息5 ％計算之利息（原審卷第65頁），迨原審
    96 年5月9 日調解期日，又將該第(三)項聲明請求之金額減縮
    為107,800 元（原審卷第83頁）。其中金錢賠償之請求金額
    部分雖有數度變更，但僅係擴張、減縮應受判決事項之聲明
    ，另請求補強因滲水受損之樑與樓板部分雖有追加，但此與
    原起訴請求修復破裂之熱水管線部分之請求權基礎相同，且
    係基於同一之請求基礎事實，故縱甲○○曾於原審表明不同
    意乙○○為訴之變更、追加（原審卷第71頁），依據前揭規
    定，乙○○於原審所為前揭變更、追加行為，仍屬合法，合
    先敘明。
二、按「當事人不得提出新攻擊或防禦方法。但有下列情形之一
    者，不在此限：(一)因第一審法院違背法令致未能提出者。(二)
    事實發生於第一審法院言詞辯論終結後者。(三)對於在第一審
    已提出之攻擊或防禦方法為補充者。(四)事實於法院已顯著或
    為其職務上所已知或應依職權調查證據者。(五)其他非可歸責
    於當事人之事由，致未能於第一審提出者。(六)如不許其提出
    顯失公平者。前項但書各款事由，當事人應釋明之」，民事
    訴訟法第447 條第1 、2 項定有明文，且依同法第436 條之
    1 第3 項，於簡易程序判決之上訴程序亦有準用。又此規定
    對於當事人未盡適時提出攻擊防禦方法之協力義務，課以失
    權效果，係為充實第一審之事實審理功能，以期建立金字塔
    型訴訟制度，及合理分配司法資源，維護當事人之程序利益
    ，則當事人因違反此規定而遭法院不准其提出新攻擊防禦方
    法時，必然對當事人之實體上權利義務關係產生影響。但如
    倒果為因，以當事人之實體權利將受到限制或剝奪，而過度
    放寬其中第6 款「如不許其提出顯失公平者」之範圍，則上
    開規範目的及功能將成為空談。本件原審曾依乙○○之聲請
    ，委託臺灣省土木技師公會進行鑑定，該公會指派土木技師
    林傳鐙、劉炳界負責辦理後，亦曾函知兩造（原審卷第44頁
    ），嗣從該2 土木技師會同兩造前往現場實地鑑定、作成鑑
    定報告書，乃至於原審言詞辯論終結為止，甲○○從未對該
    鑑定報告書及該2 土木技師之公正性提出質疑，然甲○○提
    起上訴時卻主張：系爭鑑定報告書附件三會勘紀錄表中所有
    權人「何文傑（蓋當日係由何文傑代理甲○○）」之簽名並
    非何文傑本人所簽，顯係偽造署押（何文傑已對該2 人提出
    偽造文書告訴），且會勘當時之記錄內容（提出照片1 張為
    證）與該附件三會勘紀錄表亦有不同，其複丈時間也未通知
    ，此均足以影響該鑑定報告之正確性及公信力，該鑑定報告
    屬偽造文書，應為無效之鑑定（本院卷第9 頁）。另乙○○
    於土木技師林傳鐙、劉炳界會勘結束後，曾說：我當初拜託
    你們的時候，你們理事長時…等語（已提出95年12月1 日會
    勘譯文及錄音光碟為證，乙○○亦不否認當日曾出此言），
    故甲○○合理懷疑林傳鐙、劉炳界之鑑定有偏頗等語（本院
    卷第98頁），以上顯係原審所無之新防禦方法。甲○○就此
    雖主張：因當時參與會勘者為何文傑，而非甲○○於原審所
    委任之訴訟代理人何佳慧，故何佳慧並未察覺鑑定報告所附
    會勘紀錄表有偽造署押之情形。該鑑定報告之製作已涉及刑
    事責任，其內容多處偏頗乙○○，顯示鑑定內容已屬不公平
    云云，然參與會勘之何文傑與甲○○既為父子關係，並受託
    在場進行會勘，則會勘過程所發生之前揭各情，當亦應為甲
    ○○所知悉，而此情縱非原審訴訟代理人何佳慧所親身見聞
    ，但本人（即甲○○）既知此事，並於完成鑑定後之原審96
    年3 月2 日、5 月9 日期日親自到庭，自難僅因訴訟代理人
    不知該等情事，即謂其有何「非可歸責於當事人之事由致未
    能於第一審提出」情事。至於鑑定報告書附件三會勘紀錄表
    是否涉犯偽造署押罪嫌乙事，固經何文傑對林傳鐙、劉炳界
    提出刑事告訴，且經比對鑑定報告書附件三會勘紀錄表與甲
    ○○所提照片之會勘記錄表，2 者關於之會勘時間、會勘概
    況之記載亦確有差異，然兩造既均不否認95年12月1 日係由
    該2 土木技師會同何文傑、乙○○進行會勘之事實，且甲○
    ○於96年9 月12日民事答辯狀陳稱：經臺灣省土木技師公會
    鑑定確認是系爭甲○○房屋樓地板內之熱水管漏水後，甲○
    ○已立即依鑑定報告建議，將屋內管線換為明管（本院卷第
    39頁），乙○○於本院96年10月19日準備程序期日亦確認目
    前已無漏水情形（本院卷第54頁），足見該鑑定結果應屬正
    確。何況，會勘紀錄表僅在紀錄會勘經過，而非為實質判斷
    之紀錄，縱就會勘時間、概況之記載有2 版本，應尚不影響
    其鑑定之最終結果。至乙○○何出「我當初拜託你們的時候
    ，你們理事長時…」之言，則其業已說明原委（本院卷第11
    7 頁），核與常情尚無顯然違背，自難僅因其曾為上開陳述
    ，即認該鑑定報告書無效，是甲○○僅憑鑑定報告書附表三
    會勘記錄表與何文傑所攝照片中之會勘記錄表記載不符及乙
    ○○於會勘完畢後曾為「我當初拜託你們的時候，你們理事
    長時…」之言，即認該鑑定「全部無效」，尚屬率斷，如不
    許其提出，並無顯失公平之情事。爰依上開規定，不許甲○
    ○於本院上訴審提出前揭新防禦方法。
貳、實體方面：
一、乙○○於原審起訴主張：門牌號碼臺北縣永和市○○路○ 段
    225 號10樓之1 房屋為伊所有，位於甲○○房屋之正下方。
    伊於95年6 月5 日發現伊屋主臥房天花板有潮濕、滲水情形
    ，經確認係甲○○房屋專有部分之熱水器管線破裂後漏水所
    致後，旋即通知甲○○儘速修復，惟甲○○竟未置理，致伊
    房屋之主臥室天花板、衣櫥、化粧檯及裝潢等物因該漏水而
    受潮變形毀損。經伊委請室內設計公司人員估算結果，上開
    遭毀損物品之修復及更新費用共計107,800 元。另甲○○房
    屋專有部分之熱水器管線破裂漏水，已造成兩造相鄰之樓板
    結構強度大為降低，並影響原告所有房屋之居住品質與安全
    ，爰依民法第767 條中段、民法第184 條第1 項前段、公寓
    大廈管理條例相關規定及臺灣省土木技師公會鑑定報告書所
    為建議，聲明請求(一)甲○○應將其房屋管線漏水部分依附件
    鑑定報告書第9 項第3 點所載方法修復；(二)甲○○應將其房
    屋與乙○○房屋間因滲水受損之樑與樓板部分依附件鑑定報
    告第9 項第4 點所載方法為補強；(三)甲○○應給付乙○○10
    7,800 元，及自起訴狀繕本送達翌日起至清償日止按年息5
    ％計算之利息；(四)願供擔保，請准宣告假執行。另對甲○○
    所提與有過失之抗辯，則主張：漏水問題無法從伊這邊去修
    理，伊於發現漏水後即馬上通知甲○○出面處理，但甲○○
    說這是伊家的事，他就不管。
二、甲○○於原審則以下列各語置辯：
    (一)伊係正常使用房屋，從未裝修過，也未任意破壞原有管線
      或改建房屋，乙○○房屋之受損情形亦非全部都是漏水所
      致。房屋已屆18年，使用建材及內部管線應已老化，水管
      老舊在所難免，既然不可完全歸責於甲○○房屋水管漏水
      ，自不應由伊負擔全部賠償責任。
    (二)伊於95年6 月份經房客王先生來電告知後，即打電話給乙
      ○○請乙○○趕快叫水電工來查看是發生什麼問題，但乙
      ○○則說：「水是從你家漏下來的，由你們家叫水電工來
      修理」，試問：自家房屋漏水理應請專業人員鑑定勘查到
      底是水管老舊，或是天災、地震導致漏水，乙○○於發現
      漏水後，未即時告知伊，亦不自行雇工修復，任由其損害
      擴大，與有過失等語。
    (三)公寓大廈管理條例第12條規定：「專有部分之共同壁及樓
      地板或其內之管線，其維修費用由該共同壁雙方或樓地板
      上下方之區分所有權人共同負擔」，乙○○一再要求伊負
      擔全部維修費用，並不合理。
    (四)乙○○所提之損害估價額過高。
    (五)爰聲明：請求駁回乙○○之訴及其假執行之聲請。
三、原審判決甲○○應將其房屋管線漏水部分依附件鑑定報告書
    第9 項第3 點所載方法修復，及應給付乙○○40,480元及自
    95年8 月11日起至清償日按年息百分之5 計算之利息，並駁
    回乙○○其餘之訴後，兩造均聲明不服，提起上訴。乙○○
    之上訴聲明為：原判決不利於乙○○部分廢棄；上開廢棄部
    分，甲○○應將其房屋與乙○○房屋間因滲水受損之樑與樓
    板部分依附件鑑定報告第9 項第4 點所載方法為補強，並應
    再給付原告67,320元及自起訴狀繕本送達翌日起至清償日止
    按年息5 ％計算之利息，而甲○○則請求駁回乙○○之上訴
    。另甲○○之上訴聲明為：原判決不利於甲○○部分廢棄；
    乙○○在第一審之訴及其假執行之聲請均駁回，而乙○○則
    請求駁回甲○○之上訴。其上訴及答辯理由如下：
    (一)乙○○提起上訴，除引用原審之陳述外，補陳略以：
      1.原判決雖駁回原告關於補強樑與樓板部分之請求，然系
        爭鑑定報告第9 項第2 、4 點既已記載：「永和市○○
        路○ 段225 號11樓之1 自己樓層熱水管破損長期漏水，
        已造成自家樓層積木地板遭受破壞外，並已開始損害到
        其樓地板之鋼筋水泥品質，致使樓板本身之支撐力大為
        降低，而且影響樓下住戶居住品質與安全」、「本報告
        僅能估計加強樓板之結構安全部分，建議採用碳纖維板
        貼方法作為樑與樓板之補強方式」等語，證人劉炳界於
        原審96年4 月4 日亦證稱：「（問：需要補強10樓及11
        樓的樓板是指那個部分，及是否有必要？）10樓主臥室
        漏水的部分，我發現樑有裂縫，但是裂縫造成的原因有
        可能是漏水，也有可能是其他原因我們不確定，但是因
        為影響到結構安全，所以我們建議原告去補強」、「（
        問：照片13中的裂縫是地震或漏水造成的嗎？）兩者都
        有可能，但是我們所蒐集到資料無法判斷何者原因較強
        」等語，可知證人僅係無法判斷究竟地震或漏水何者原
        因力較強，而非無法判斷何者始為裂縫之原因，另若鋼
        筋水泥長期浸溽在潮濕封閉之環境中，其品質及支撐力
        當亦下降，況伊房屋僅有主臥室之天花板出現裂縫，倘
        非漏水所致，何以他處未見裂縫，益證甲○○房屋熱水
        管長期漏水，與兩造房屋間樓板之鋼筋水泥品質受損間
        ，有相當之因果關係，甲○○自應將其房屋與乙○○房
        屋間因滲水受損之樑與樓板部分依附件鑑定報告第9 項
        第4 點所載方法為補強。
      2.原審判決乙○○應負擔20％之訴訟費用，然原審之訴訟
        費用除裁判費外，另有一筆鑑定費，後者明顯高於前者
        ，而該鑑定費用之支出，乃因甲○○堅持辯稱無因果關
        係，而不得不進行鑑定，此筆費用自應由甲○○全數負
        擔。
      3.乙○○認為甲○○於上訴後所提出之70,850元估價單不
        合理。
    (二)甲○○提起上訴，除引用原審之陳述外，補陳略以：
      1.乙○○所受損害不可完全歸責於甲○○房屋水管漏水，
        蓋乙○○房屋曾經2 次施工，已非當初建商所交付之隔
        間形狀，樓上隔間與樓下隔間明顯不同，使房屋體質不
        良，與漏水有直接關係，不應由甲○○負擔全部賠償責
        任。
      2.公寓大廈管理條例第10條固就專有部分、樓地板管線之
        管理、維修及其費用之負擔有所規範，然系爭漏水之熱
        水管埋於房屋樓地板內，一般人外觀上不能察覺，甲○
        ○固有管理、維護之義務，但此與是否應注意、能注意
        暗管有無漏水係屬二事，乙○○主張甲○○有故意或過
        失，應負舉證責任。
      3.經臺灣省土木技師公會鑑定確認是系爭甲○○房屋樓地
        板內之熱水管漏水後，甲○○已立即依鑑定報告建議，
        將屋內管線換為明管（提出照片數幀，見本院卷第44、
        45頁），足證甲○○於得知乙○○屋內漏水原因後，已
        積極配合改善。
      4.乙○○起訴時僅請求賠償78,500元，包括修復其主臥室
        強面、天花板裝潢、衣櫃、化妝檯、房間油漆，亦即為
        主臥室整間之裝修，何以有理由再為第2 次追加至107,
        800 元？且該2 金額均較甲○○另行委請裝潢公司估價
        之70,850元為高，如再加計折舊，甲○○僅需賠償乙○
        ○21,755元。
      5.甲○○就乙○○聲請臺灣省土木技師公會進行鑑定並未
        表示同意，且該鑑定報告有偽造署押罪嫌，導致甲○○
        權利受損及鑑定資料之正確性，故鑑定費用應由乙○○
        全額負擔。
四、本件爭點厥為：(一)乙○○房屋主臥室之天花板滲水，是否為
    甲○○房屋專用之熱水管線漏水所致？抑或還有其他原因？
    (二)甲○○就乙○○房屋之損害有無故意或過失？乙○○依侵
    權行為法律關係請求甲○○負損害賠償責任，是否有理？其
    金額為何？(三)兩造房屋間樑與樓板是否因被告專有之熱水管
    線漏水而致受損？(四)原判決所諭知裁判費用之負擔是否合法
    妥當？茲分述本院得心證之理由如下：
    (一)乙○○房屋主臥室之天花板滲水，是否為甲○○房屋專用
      之熱水管線漏水所致？抑或還有其他原因？
      1.本件經原審囑託臺灣省土木技師公會鑑定，其鑑定結果
        與結論為：「1.本案經會同現場鑑定後，發現聲請人乙
        ○○女士所居住十樓之漏水處以其主臥室處最為嚴重；
        來源係為當其上面樓層（即十一樓）有人開啟熱水器使
        用熱水時，疑似因為十一樓埋設於混凝土中熱水管線（
        係為暗管）有破損致使熱水大量滲漏漫流到十樓地板上
        。2.經觀察因其熱水管係採用一般自來水使用之鍍鋅鋼
        管，而非使用正統熱水用之不鏽鋼管，又因加熱之水會
        自水中釋放出氧氣更加速管內鏽蝕而破裂（特別是在轉
        彎方向之三通處）。因此在十一樓主臥室通往廚房及客
        廳旁浴室（主管分支三通處）分岐處積木地板上皆有因
        漏水木板發霉破損跡象；十一樓之積木地板因熱水受損
        處之正下方，恰好是十樓屋頂樓板漏水多之區域。3.由
        前述分析可以判定永和市○○路○ 段225 號10樓之1 頂
        板漏水起因主要來自11樓熱水管破損漏水滲出混凝土所
        致」等語，有該公會96年1 月11日96省土技字第0243號
        鑑定報告書1 份在卷可稽。其次，證人即參與鑑定並製
        作上開鑑定報告書之劉炳界於原審96年4 月4 日期日亦
        證稱：「我們先看10樓的漏水狀況，漏水的位置是在10
        樓的屋頂，這個位置是11樓的熱水器與浴室中間，因為
        管線是埋在裡面，我們將11樓熱水管打開，雖然沒有立
        即漏水的現象發生，但是因為有滲漏的狀況不可能馬上
        造成，而該處的10樓確實有漏水的狀況，同時該處除了
        11樓的熱水管之外並沒有其他的管線經過，所以根據我
        們的經驗判斷，10樓的漏水應該是11樓的熱水管破損所
        造成」、「10樓不是最頂樓，除了水管經過之外，不可
        能有其他漏水的原因」、「（問：是否有可能是施工造
        成熱水管破裂？）我們去現場看，現場並沒有施工的狀
        況」等語，復參以甲○○於96年9 月12日民事答辯狀陳
        稱：經臺灣省土木技師公會鑑定確認是系爭甲○○房屋
        樓地板內之熱水管漏水後，甲○○已立即依鑑定報告建
        議，將屋內管線換為明管（本院卷第39頁），乙○○於
        本院96年10月19日準備程序期日亦確認目前已無漏水情
        形（本院卷第54頁），足見該鑑定結果應屬正確。從而
        ，乙○○主張其房屋主臥室天花板滲水之原因乃甲○○
        房屋專用之熱水管線漏水所致等語，堪認屬實。
      2.甲○○另主張：乙○○房屋曾經2 次施工，已非當初建
        商所交付之隔間形狀，樓上隔間與樓下隔間明顯不同，
        使房屋體質不良，與漏水有直接關係，不應由甲○○負
        擔全部賠償責任云云，固已提出照片及平面佈置示意圖
        為證（本院卷第148 至151 頁），然由該照片及示意圖
        ，僅足證明兩造房屋室內格局、佈置有所不同，而無法
        推論乙○○修改室內格局與甲○○房屋專用熱水管破裂
        乃至於乙○○主臥室天花板漏水間有何關連，故甲○○
        前揭主張，尚難遽予採信。
    (二)甲○○就乙○○房屋之損害有無故意或過失？乙○○依侵
      權行為法律關係請求甲○○負損害賠償責任，是否有理？
      其金額為何？
      1.按專有部分、約定專用部分之修繕、管理、維護，由各
        該區分所有權人或約定專用部分之使用人為之，並負擔
        其費用，公寓大廈管理條例第10條第1 項定有明文。系
        爭破裂之熱水管既為甲○○房屋所專用，自屬其專有部
        分，依上開規定，甲○○即負有定期維修之義務。至公
        寓大廈管理條例第12條前段固規定：「專有部分之共同
        壁及樓地板或其內之管線，其維修費用由該共同壁雙方
        或樓地板上下方之區分所有權人共同負擔」等語，惟此
        所謂共同壁及樓地板或其內之管線，係指「共同使用之
        管線」而言，區分所有權人「專有管線」應不包括在內
        。本件系爭破裂之熱水管線既屬甲○○專有之管線，自
        非該條所稱專有部分之共同壁及樓地板或其內管線至明
        。是甲○○依據公寓大廈管理條例第12條主張不應由其
        負擔全部維修費用云云，尚無可採。乙○○依據民法第
        767 條中段，請求甲○○應將其房屋管線漏水部分依附
        件鑑定報告書第9 項第3 點所載方法修復，尚屬有據，
        合先敘明。
      2.按因故意或過失，不法侵害他人之權利者，負損害賠償
        責任，民法第184 條第1 項前段定有明文。本件甲○○
        有定期維護、修繕系爭「專用」熱水管線之義務，且該
        專用熱水管線破裂後，漏出之熱水已滲流至正下方乙○
        ○房屋主臥室之天花板，導致乙○○房屋之主臥室天花
        板、衣櫥、化粧檯及裝潢等物因而受潮變形毀損等情，
        ，均已如前述，則甲○○就系爭破裂之熱水管線應有疏
        於定期維護、修繕之情事。況乙○○於發現其主臥室天
        花板滲水之初，即已將此訊息通知甲○○，然甲○○卻
        遲不雇工查勘修復等事實，業據證人楊志傑於原審證述
        明確，足認甲○○就其專有之熱水管線破損漏水，導致
        乙○○房屋主臥室天花板、衣櫥、化粧檯及裝潢等物品
        因受潮變形毀損，顯有過失，依法應負損害賠償責任。
        至甲○○雖辯稱：系爭漏水之熱水管埋於房屋樓地板內
        ，一般人外觀上不能察覺，伊固有管理、維護之義務，
        但此與是否應注意、能注意暗管有無漏水係屬二事，乙
        ○○主張甲○○有故意或過失，應負舉證責任云云。然
        甲○○既知其房屋屋齡已有18至20年之久，水管已屬老
        舊，依一般人之合理社會經驗，應有管線老舊破損而需
        定期檢查、修繕或更換之認知，此與是否具有水電相關
        專業知識無涉，正如電線老舊可能引發走火或漏電等意
        外事故一般，熱水之滲透所造成損害雖非立即可見，但
        並無解於專有部分之區分所有權人依法應負之修繕義務
        。換言之，甲○○既知其房屋本身及水管老舊，本應定
        期檢查、修繕或更換管線，一經其他區分所有權人之提
        醒，更應即刻檢查確認，其竟捨此不為，益徵其確有過
        失。另其雖再辯稱：經臺灣省土木技師公會鑑定確認是
        系爭甲○○房屋樓地板內之熱水管漏水後，甲○○已立
        即依鑑定報告建議，將屋內管線換為明管（提出照片數
        幀，見本院卷第44、45頁），足證甲○○於得知乙○○
        屋內漏水原因後，已積極配合改善云云。然依其所附統
        一發票收據之日期，可知其係於96年4 月底始完成管線
        之更換，此距乙○○發現漏水並通知甲○○之日期（95
        年6 月間）已逾10月，雖其業於鑑定確認漏水原因後自
        行更換管線為明管，但仍無解於其原應負擔之注意義務
        。另因乙○○依法對該破裂之熱水管線並無修復義務，
        且其於發現天花板滲水後即已告知甲○○速為處理，均
        業如前述，是甲○○辯稱：乙○○於發現漏水後未即時
        告知，亦不自行雇工修復，任由其損害擴大，與有過失
        云云，並非有理。
      3.按負損害賠償責任者，除法律另有規定或契約另有訂定
        外，應回復他方損害發生前之原狀。第1 項情形，債權
        人得請求支付回復原狀所必要之費用，以代回復原狀；
        不能回復原狀或回復顯有重大困難者，應以金錢賠債其
        損害，民法第213 條第1 、3 項、第215 條定有明文。
        又賠償物被毀損所減少之價額，得以修復費用為估定標
        準，但以必要者為限，就修理材料，以新品換舊品，應
        予折舊方屬必要費用（最高法院77年第9 次民事庭會議
        決議參照）。本件乙○○主張其房屋主臥室之天花板、
        衣櫥、化粧檯及裝潢等物品均因甲○○房屋專用熱水管
        線破裂漏水而受潮變形毀損，須支出修復及更新之必要
        費用107,800 元乙節，業已提出估價單1 紙（原審卷第
        75頁）為證，並經證人葉明城到庭證稱：「有關估價單
        第1 項地板磁磚必須修補的事項，是因為原先固定的衣
        櫃與化妝台要更新時，地板磁磚必須撬開才能做，所以
        必須更新。至於衣櫃與化妝台的更新，是因為滲水造成
        的腐爛，已經無法再使用，所以必須更換。天花板一式
        的部分是衣櫃上方的天花板因為滲水的原因，腐爛的特
        別厲害，必須更換。飾條是有關衣櫃上方的3 塊木條部
        分，因為滲水造成腐爛必須更換。另外因為滲水造成油
        漆部分剝落，必須重新油漆」等語明確，自堪信為真實
        。惟依行政院頒布「固定資產耐用年數表」及「固定資
        產折舊率表」規定，乙○○所有之天花板、固定式衣櫥
        、固定化粧檯、線條裝潢等物品應屬第1 類第2 項之房
        屋附屬設備中之其他設備，耐用年數為10年，依定率遞
        減法每年折舊千分之206 ，但其最後1 年之折舊額，加
        歷年折舊累計額，其總和不得超過該資產成本額10分之
        9 ，而乙○○復自承該等物品係於78年10月份左右裝潢
        購置，已使用超過10年，是上開物品迄95年6 月止經折
        舊後之金額低於成本10分之1 ，其殘值應依成本10分之
        1 計算。從而，乙○○所有之天花板、固定衣櫥、固定
        化粧檯、線條裝潢等物品因受損更新所支出之必要費用
        ，經扣除折舊後，其得請求之損害金額應為7,480 元【
        （4,000 ＋52,500＋16,800＋1,500） ÷10＝7,480 】
        。另該估價單中「舊衣櫃、化粧檯拆除運棄」、「地面
        磁磚修補更新」、「壁面天花板油漆」等項目，因屬工
        資部分，則不需計算折舊。綜上，乙○○所得請求甲○
        ○賠償之金額即為40,480元（10,000＋9,000 ＋14,000
        ＋7,480 ＝40,480），逾此部分之請求，則於法無據，
        應予駁回。
      4.至甲○○雖另辯稱：乙○○起訴時僅請求賠償78,500元
        ，包括修復其主臥室強面、天花板裝潢、衣櫃、化妝檯
        、房間油漆，亦即為主臥室整間之裝修，何以有理由再
        為第2 次追加至107, 800元？且該2 金額均較伊另行委
        請裝潢公司估價之70,850元為高，如再加計折舊，伊僅
        需賠償乙○○21,755元云云。然查乙○○於95年7 月13
        日起訴時所主張之金額，係以麥閣實業有限公司於起訴
        前所製作之估價單（未載估價日期）金額為準，此與其
        後擴張聲明請求金額為107,800 元所依據之達青室內設
        計公司96年4 月18日估價單相比，已有10個月的差距，
        2 者之工資、工料及受損程度均有不同，且證人葉明城
        亦已證稱該等施工均屬必要，乙○○據此而為請求，於
        法尚屬有據。甲○○雖提出其另委請茗享裝潢設計有限
        公司96年5 月17日估價單為證，但其是否實地估價，所
        估工程內容是否切合修復乙○○主臥室房屋需求，均屬
        未定，另何以應以茗享裝潢設計有限公司96年5 月17日
        估價單為準，亦未見甲○○舉證說明，是原審所為前段
        認定損害賠償金額之認定，仍屬有據。
    (三)兩造房屋間樑與樓板是否因被告專有之熱水管線漏水而致
      受損？
      1.查臺灣省土木技師公會96年1 月11日96省土技字第0243
        號鑑定報告書第9 項第2 、4 點固記載：「永和市○○
        路○ 段225 號11樓之1 自己樓層熱水管破損長期漏水，
        已造成自家樓層積木地板遭受破壞外，並已開始損害到
        其樓地板之鋼筋水泥品質，致使樓板本身之支撐力大為
        降低，而且影響樓下住戶居住品質與安全」、「本報告
        僅能估計加強樓板之結構安全部分，建議採用碳纖維板
        貼方法作為樑與樓板之補強方式」等語，然而，該鑑定
        報告之鑑定經過、鑑定結果與結論欄僅就漏水原因說明
        其鑑定之經過與結論，並未論及樑與樓板受損情形及其
        原因為何，故縱前揭結論欄記載「已開始損害到其樓地
        板之鋼筋水泥品質，致使樓板本身之支撐力大為降低」
        ，但因無具體鑑定之經過及理由以供本院審酌其證據力
        強弱，尚難僅因該等記載，即謂樑與樓板之受損與前揭
        漏水有必然之關連性。
      2.次查證人劉炳界於原審96年4 月4 日庭期係證稱：「（
        需要補強10樓及11樓的樓板是指那個部分，及是否有必
        要？）10樓主臥室漏水的部分，我發現樑有裂縫，但是
        裂縫造成的原因『有可能是漏水，也有可能是其他原因
        我們不確定』，但是因為影響到結構安全，所以我們建
        議原告去補強」、「（照片13中的裂縫是地震或漏水造
        成的嗎？）兩者『都有可能』，但是我們所蒐集到資料
        無法判斷何者原因較強」等語，可知造成該樑與樓板受
        損（其受損情形如鑑定報告書第17頁照片13所示之裂縫
        ）之原因，可能為漏水，亦可能為地震或其他原因，尚
        難單以乙○○房屋主臥室浴室門口上方梁部出現裂縫，
        即謂其當然為甲○○房屋專用熱水管破裂漏水所致。又
        該證人固證稱：「我們所蒐集到資料無法判斷何者原因
        較強」等語，然對照其前後文，其應係謂依照目前蒐集
        之證據，尚無法確認原因，而非業已確定漏水及地震均
        為原因之一，是其據此主張漏水亦為造成樑及樓板受損
        之原因云云，尚無可採。
      3.再者，乙○○主張：若鋼筋水泥長期浸溽在潮濕封閉之
        環境中，其品質及支撐力當亦下降，況伊房屋僅有主臥
        室之天花板出現裂縫，倘非漏水所致，何以他處未見裂
        縫，益證甲○○房屋熱水管長期漏水，與兩造房屋間樓
        板之鋼筋水泥品質受損間，有相當之因果關係云云，固
        非全然無見，然造成前揭樑部裂縫之可能原因既有數端
        ，縱乙○○主張其房屋僅有主臥室出現裂縫屬實，亦僅
        能推論甲○○房屋專用熱水管破裂漏水亦為其裂縫成因
        之一，尚難反推該裂縫成因必為熱水管破裂漏水，因臺
        灣土木技師工會並未就此部分詳為鑑定並說明其鑑定理
        由及其建議之依據，自難單以前揭樑部裂縫位於甲○○
        房屋專用熱水管破裂漏水處下方，即謂兩者當然具有相
        當因果關係，從而，乙○○請求甲○○應將其房屋與乙
        ○○房屋間因滲水受損之樑與樓板部分依附件鑑定報告
        第9 項第4 點所載方法為補強，因尚無法證明其間之因
        果關係，自難逕謂甲○○應負該等補強責任。
    (四)原判決所諭知裁判費用之負擔是否合法妥當？
      1.乙○○上訴主張：原審判決乙○○應負擔20％之訴訟費
        用，然原審之訴訟費用除裁判費外，另有一筆鑑定費，
        後者明顯高於前者，而該鑑定費用之支出，乃因甲○○
        堅持辯稱無因果關係，而不得不進行鑑定，此筆費用自
        應由甲○○全數負擔等語。另甲○○就此則謂：乙○○
        聲請臺灣省土木技師公會進行鑑定並未表示同意，且該
        鑑定報告有偽造署押罪嫌，導致甲○○權利受損及鑑定
        資料之正確性，故鑑定費用應由乙○○全額負擔云云，
        亦即兩造各認該鑑定費用應由對造全數負擔。
      2.惟按訴訟文書之影印費、攝影費、抄錄費、翻譯費，證
        人、鑑定人之日費、旅費及其他進行訴訟之必要費用，
        其項目及標準由司法院定之。運送費、登載公報新聞紙
        費及法院核定之鑑定人報酬，依實支數計算。鑑定人於
        法定之日費、旅費外，得請求相當之報酬。鑑定所需費
        用，得依鑑定人之請求預行酌給之，民事訴訟法第77條
        之23、第338 條定有明文，亦即鑑定人之日費、旅費及
        報酬等性質上均屬訴訟費用，應一併列入訴訟費用之範
        疇，由法院於判決時依同法第78至82條定其負擔之比例
        ，其中第79條即規定：「各當事人一部勝訴、一部敗訴
        者，其訴訟費用，由法院酌量情形，命兩造以比例分擔
        或命一造負擔，或命兩造各自負擔其支出之訴訟費用」
        ，惟究應命兩造以比例分擔或命一造負擔，或命兩造各
        自負擔其支出之訴訟費用，則屬法院視其訴訟結果依法
        裁量，倘未明顯違反比例原則，尚難認其訴訟費用負擔
        之裁量有何違法之處。本件原審係為乙○○一部勝訴一
        部敗訴之判決，則其依據民事訴訟法第79條命乙○○及
        甲○○按20％、80％之比例負擔訴訟費用，尚無違法之
        處。乙○○雖以：因甲○○堅持辯稱無因果關係，而不
        得不進行鑑定，此筆費用自應由甲○○全數負擔等語，
        然被告否認原告所主張之事實，本屬其訴訟權能之範圍
        ，尚難單以其堅稱無因果關係，即謂其必須就該鑑定費
        用負全部責任。又鑑定人之選定，固以兩造均表同意為
        宜，然此本屬法院審理民事事件之職權範疇，縱甲○○
        未曾就選任臺灣省土地技師公會為鑑定人進行鑑定乙事
        表示意見，仍難謂該選任及鑑定當然違法，亦不因此免
        卻甲○○按判決所定比例負擔訴訟費用之義務。至該鑑
        定報告是否涉及偽造署押罪嫌、有無導致甲○○權利受
        損等情，則均與訴訟費用之負擔無關，甲○○以此主張
        應由乙○○全數負擔該鑑定費用，尚屬無據。
五、綜上，乙○○依民法第767 條中段、民法第184 條第1 項前
    段、公寓大廈管理條例第10條第1 項等規定，請求甲○○將
    其房屋管線漏水部分依附件鑑定報告書第9 項第3 點所載方
    法修復，並賠償乙○○40,480元及自起訴狀繕本送達翌日即
    95年8 月11日按年息5 ％計算之利息，為有理由，應予准許
    ，逾此部分之請求，於法不合，應予駁回。原審同此認定，
    並就前揭乙○○勝訴部分依職權宣告假執行，於法均無不合
    。兩造各就其敗訴部分上訴，指摘原判決不當，求予廢棄改
    判，為無理由，應駁回其上訴。
六、本件事證已臻明確，兩造其餘主張陳述、攻擊防禦方法及所
    提之證據，經審酌後認於本判決結果不生影響，爰不一一論
    述，附此敘明。
據上論結，本件兩造之上訴，均無理由，依民事訴訟法第436 條
之1 第3 項、第449 條第1 項、第78條，判決如主文。
中    華    民    國    97    年    3     月    25    日
                  民事第二庭  審判長法  官  蕭胤瑮
                                    法  官  許瑞東
                                    法  官  楊明佳
以上正本證明與原本無異。
本判決不得上訴。
中    華    民    國    97    年    3     月    25    日
????                            書記官  楊璧華


司法院資訊處製作；財團法人民間司法改革基金會備份。
